臺灣高等法院臺中分院民事判決
110年度上易字第355號
上  訴  人  李樹根  
訴訟代理人  陳惠伶律師
被上訴人    陳訓凌  


上列當事人間請求損害賠償事件，上訴人對於中華民國110年3月
26日臺灣臺中地方法院108年度訴字第2872號第一審判決提起上
訴，本院於110年12月1日言詞辯論終結，判決如下：
    主  文
原判決關於命上訴人給付新台幣24萬2168元本息部分，及該部分
假執行之宣告，暨訴訟費用之裁判（除確定部分外）均廢棄。 
上開廢棄部分，被上訴人在第一審之訴及其假執行之聲請均駁回
。
第一、二審訴訟費用（除確定部分外）由被上訴人負擔。
    事實及理由
壹、程序方面：
    被上訴人經合法通知，未於言詞辯論期日到場，核無民事訴
    訟法第386條所列各款情形，爰依上訴人之聲請，由其一造
    辯論而為判決。
貳、實體方面：
一、被上訴人主張：兩造於民國102年6月14日簽訂不動產買賣契
    約書（下稱系爭契約），由被上訴人向上訴人購買重測前坐
    落臺中市○○區○○○段○○○○段000○000000○000000地號土地（重
    測後分別為同區○○段0000、0000、0000土地，下略稱系爭00
    00、0000、0000土地，合稱系爭土地），及其上門牌號碼為
    臺中市○○區鎮○路0段000號房屋（下稱系爭000號房屋，與系
    爭土地合稱系爭房地），且約定買賣價金為新台幣（下同）
    360萬元。上訴人雖於102年7月23日依約將系爭房地所有權
    移轉登記予被上訴人，惟未告知系爭土地上存有租賃權存在
    ，且其曾向訴外人陳○用收取租金，致使原法院103年度訴字
    第2060號民事判決（下稱系爭2060號判決，二審為本院105
    年度上易字第21號民事判決）認定陳○用所有同段000號房屋
    （下稱系爭000號房屋）與系爭0000土地有不定期租賃關係
    存在之事實；及原法院106年度訴字第1965號民事判決（下
    稱系爭1965號判決）確認陳○用對系爭0000土地有優先承買
    權存在，導致被上訴人所有系爭0000土地如系爭1965號判決
    之附圖所示A部分（面積29.33平方公尺）、B部分（面積0.0
    1平方公尺）必須辦理分割登記，且須塗銷以系爭買賣為原
    因之所有權移轉登記，回復登記為上訴人之名義，暨上訴人
    另須與陳○用以同一條件訂定買賣契約，及將所有權移轉登
    記予且將陳○用，故就系爭0000土地關於A、B部分所有權無
    法移轉登記予被上訴人之情事，違反系爭契約第5條約定，
    並可歸責上訴人。爰依系爭契約第5條約定及民法第226條、
    第227條，請求命上訴人賠償被上訴人所受損害合計295萬19
    70元（含未給付系爭0000土地所有權之損害267萬5051元、
    相關訴訟及律師費用24萬0796元、辦理土地所有權移轉登記
    及鑑界費用3萬1809元、地價稅4314元），復扣除上訴人所
    交付75萬7832元後，上訴人尚應給付219萬4138元。並起訴
    聲明：㈠上訴人應給付被上訴人219萬4138元，及自起訴狀繕
    本送達翌日起至清償日止，按週年利率5％計算之利息。㈡願
    供擔保，請准宣告假執行。
二、上訴人則以：因上訴人購入系爭土地後，曾與他人發生拆屋
    還地爭訟，故參照系爭契約手寫部分之約定，可知兩造間就
    系爭契約第5條之「等瑕疵」約定，係僅就物權瑕疵部分有
    所約定。上訴人已依約履行系爭0000土地之所有權移轉登記
    並完成點交，符合債之本旨給付，無給付不能或不完全給付
    情事，未違反系爭契約第5條約定；另上訴人不知陳○用就系
    爭0000土地成立不定期租賃關係，無可歸責之情。又依系爭
    契約最末段手寫約定，系爭房地移轉登記之相關費用及任何
    情事糾紛或任何費用，均由被上訴人自行負擔，自不得請求
    上訴人賠償之。被上訴人不得依民法第226條、第227條規定
    請求損害賠償。再者，上訴人已將陳○用行使優先承買權所
    交付買賣價金75萬7735元交付予被上訴人，被上訴人應無損
    害等語，資為抗辯。
三、原審為被上訴人一部敗訴、一部勝訴之判決，即判命上訴人
    應給付被上訴人24萬2168元，及自108年9月27日起至清償日
    止，按週年利率5％計算之利息；另分別為准、免假執行之宣
    告，並駁回被上訴人其餘之訴及假執行之聲請。上訴人就其
    敗訴部分不服，提起上訴，並聲明：㈠原判決不利於上訴人
    部分廢棄。㈡上廢棄部分，被上訴人在第一審之訴及假執行
    之聲請均駁回。㈢第一、二審訴訟費用由被上訴人負擔。被
    上訴人則答辯聲明：㈠上訴駁回。㈡第二審訴訟費用由上訴人
    負擔（被上訴人就其敗訴部分，未據上訴，不在本院審理範
    圍內）。
四、兩造不爭執事項：
  ㈠被上訴人之祖父陳○喜為重測前系爭000土地共有人，於84年
    間向原法院訴請裁判分割共有物，經原法院84年度訴字第65
    6號、本院85年度重上字第106號判決（下稱分割共有物判決
    ）確定在案。
  ㈡陳○用原亦為重測前系爭000土地之共有人，所有權應有部分1
    5000分之774，而陳○用於系爭分割共有物判決繫屬中，於84
    年8月7日將前開應有部分移轉登記予其子即訴外人陳○生，
    陳○生再於84年12月15日移轉給上訴人，上訴人於系爭分割
    共有物判決後取得系爭0000、0000、0000土地（即系爭土地
    ）。又系爭000號房屋於87年判決分割前即已存在（見原審
    卷第56頁）。
  ㈢兩造於102年6月14日簽訂系爭契約，買賣系爭房地，並約定
    價金為360萬元（見原審卷第25至29頁）。系爭契約第3條、
    第5條約定：「PS、本件不動產買賣為現況買賣」、「本件
    買賣之不動產乙方（即上訴人，下同）保證為自己所有及自
    用土地，如有抵押權，典權押租金及其他權利設定或有受拍
    賣聲請，假扣押假處分之登記或其他有來歷不明者等瑕疵應
    於本件手續登記期日由乙方負責全部撤銷排除障礙或解決清
    楚。絕不得有使甲方（即被上訴人，下同）蒙受任何虧損，
    如致使甲方蒙受損害時，乙方應負全部賠償責任」等語（見
    原審卷第25頁）；又系爭契約書最末段約定：「本契約成立
    後，如有該案建物或地上物糾紛或任何情事糾紛或任何費用
    ，包括鑑界或未經標明之事等，概與乙方無關，全由甲方自
    行處理與負擔，甲方絕無異議」等語（下稱系爭手寫約定，
    見原審卷第27頁）。又上訴人於102年7月23日將系爭房地之
    所有權移轉登記予被上訴人。
　㈣系爭2060號判決認定陳○用所有系爭000號房屋與系爭0000土
    地有租賃關係存在，判決被上訴人敗訴，經被上訴人上訴後
    ，仍經本院105年度上易字第21號判決駁回上訴確定。嗣被
    上訴人以發現未經斟酌之證物，主張上訴人係收取系爭000
    號房屋之房租，非出租系爭0000土地之租金，提起再審之訴
    ，業經本院105年度再易字第63號判決認定，上訴人收取陳○
    用就系爭000號房屋繼續使用系爭0000土地之租金6000元，
    與上訴人與陳○生間就系爭000號房屋所簽訂之房屋租賃契約
    ，係屬二事，不足以動搖確定判決之基礎，駁回被上訴人再
    審之訴（見本院卷第106頁）。
　㈤被上訴人以陳○用未給付租金為由，終止雙方間就系爭0000土
    地之租賃關係，並於106年間對陳○用提起拆屋還地之訴；陳
    ○用則提起反訴，請求確認其對系爭000號房屋所坐落系爭00
    00土地有優先承買權存在。經系爭1965號判決認定被上訴人
    應將陳○用有優先承買權之系爭0000土地關於A、B部分所有
    權辦理分割登記，且塗銷原本移轉登記，回復登記予上訴人
    ；上訴人應將該分割出A、B部分所有權，按同一條件即75萬
    7735元，與陳○用簽訂買賣契約，於陳○用給付買賣價金75萬
    7735元之同時，將A、B部分所有權移轉登記予陳○用。
　㈥嗣被上訴人未依系爭1965號判決，辦理系爭0000土地關於A、
    B部分所有權之分割登記。陳○用遂依系爭1965號判決提存買
    賣價金75萬7735元，將系爭0000土地為分割登記（即分割出
    ○○段0000-1、0000-2土地），回復登記予上訴人，再將所有
    權移轉登記予陳○用，並向上訴人請求給付其代墊之土地增
    值稅11萬0281元，上訴人已如數給付。上訴人聲請領回陳○
    用所提存之75萬7735元，並將款項交付被上訴人收訖。
五、兩造爭執事項：被上訴人依系爭契約第5條約定及民法第226
     條、第227條第1項規定，請求上訴人負不完全給付之損害
    賠償責任，有無理由？
  ㈠陳○用就系爭0000土地得主張租賃關係，是否為系爭契約第5
    條之瑕疵？
  ㈡被上訴人於訂約時是否知悉陳○用就系爭0000土地有租賃關係
    存在？系爭手寫約定（見原審卷第27頁）是否免除上訴人依
    系爭契約第5條約定所應負之義務？
  ㈢上訴人是否需負不完全給付之損害賠償責任？賠償金額若干
    ？
六、得心證之理由：
　㈠上訴人辯稱其購入系爭土地後，曾與他人發生拆屋還地事件
    爭訟乙情，為被上訴人所不爭執，並有原法院100年度訴字
    第2246號民事判決在卷足參，自堪信為真實。
　㈡按解釋意思表示應探求當事人之真意，不得拘泥於所用之辭
    句，故應於文義及論理上詳為推求，並通觀辭句全文，斟酌
    訂立契約當時及過去之事實、交易上之習慣等其他一切證據
    資料，本於經驗法則及誠信原則，從契約之主要目的及經濟
    價值作全盤之觀察，以為判斷之基礎，不能拘泥文字或截取
    書據一二語，任意推解，致失真意。查系爭契約第5條固記
    載：「本件買賣之不動產乙方（即上訴人，下同）保證為自
    己所有及自用土地，如有抵押權，典權押租金及其他權利設
    定或有受拍賣聲請，假扣押假處分之登記或其他有來歷不明
    者等瑕疵應於本件手續登記期日由乙方負責全部撤銷排除障
    礙或解決清楚。絕不得有使甲方（即被上訴人，下同）蒙受
    任何虧損，如致使甲方蒙受損害時，乙方應負全部賠償責任
    」等語（見原審卷第25、27頁），然依兩造不爭執事項㈠、㈡
    所示及系爭契約第3條約定加註事項：「PS、本件不動產買
    賣為現況買賣」等語（見原審卷第25頁），足見兩造於當時
    訂約過程中業已知悉系爭房地有部分遭第三人占有使用之情
    形；則復參照系爭契約最末段之加註：「本契約成立後，如
    有該案建物或地上物糾紛或任何情事糾紛或任何費用，包括
    鑑界或未經標明之事等，概與乙方無關，全由甲方自行處理
    與負擔，甲方絕無異議。」等語（見原審卷第27頁），足認
    兩造對於系爭房地如遭第三人占有或其他糾紛之情況，均同
    意由買受人自行處理與負擔，與出賣人即上訴人無關。則上
    訴人辯稱系爭契約第5條所約定「等瑕疵」應僅限於物權瑕
    疵部分方有適用等語，應屬可採。
　㈢次按按物之出賣人，負交付其物於買受人，並使其取得該物
    所有權之義務，又出賣人應擔保第三人就買賣之標的物，對
    於買受人不得主張任何權利。民法第348條第1項、第349條
    固有明文。惟買受人於契約成立時，知有權利之瑕疵者，出
    賣人不負擔保之責。民法第351條亦定有明文。依前所述，
    本件系爭契約成立之時，被上訴人既明知系爭房地有遭無權
    占有或其他糾紛之情況，且兩造又曾以特約約定該等糾紛須
    由被上訴人負責，而與上訴人無關，則嗣後陳○用就系爭000
    0土地得主張租賃關係，依上開約定，應由被上訴人負責，
    上訴人無庸再負出賣人之權利瑕疵擔保之責任，從而，被上
    訴人自不得依民法第353條之規定，依關於債務不履行之規
    定，行使其權利。
　㈣復按因不可歸責於債務人之事由，致給付不能者，債務人免
    給付義務；而因不可歸責於雙方當事人之事由，致一方之給
    付全部不能者，他方免為對待給付之義務，民法第225條第1
    項、第266條第1項分別定有明文。次按，雙務契約因不可歸
    責於雙方當事人之事由，致一方給付不能，而他方已就該部
    分為對待給付者，得依不當得利之規定，請求返還（民法第
    266條第2項），無待乎契約當事人另為解除權之行使（最高
    法院85年度台上字第1009號裁判意旨參照）。依前開兩造所
    不爭執㈢至㈥所示，堪認上訴人於102年7月23日依約將系爭房
    地之所有權移轉登記予被上訴人並完成點交，符合債之本旨
    給付，並無違反系爭契約第5條約定。而陳○用事後就系爭00
    00土地關於A、B部分所有權行使優先承買權等事實，雖致使
    上訴人就此部分給付不能，此乃陳○用依法所為權利之行使
    ，上訴人亦無法拒絕，應認屬不可歸責雙方事由致給付不能
    。是以，被上訴人主張被上訴人有可歸責之事由存在，而應
    負債務不履行給付不能之云云，要難採認。從而，上訴人既
    無可歸責原因，自無違約損害賠償責任。 　
七、綜上所述，被上訴人於買受系爭房地時，既明知遭他人占有
    及其他糾紛存在，其依系爭契約第5條約定及民法第227條第
    1項、第226條第1項規定，請求上訴人給付被上訴人24萬216
    8元本息，於法無據，不應准許。原審就此部分判准被上訴
    人上開請求，並為准、免假執行之宣告，自有未洽。上訴意
    旨指摘原判決此部分不當，求予廢棄改判，為有理由，爰由
    本院予以廢棄改判如主文第一、二項所示。
八、本件事證已臻明確，兩造其餘之攻擊或防禦方法及所用之證
    據，經本院斟酌後，認為均不足以影響本判決之結果，爰不
    逐一論列，併此敘明。
九、據上論結，本件上訴為有理由，依民事訴訟法第463條、第3
    85條第1項前段、第450條、第78條，判決如主文。　　
中　　華　　民　　國　　110 　年　　12　　月　　22　　日
                  民事第六庭  審判長法  官  楊熾光
                                    法  官  莊宇馨
                                    法  官  郭玄義
正本係照原本作成。       
不得上訴。
                                    書記官  劉雅玲　
　
中　　華　　民　　國　　110 　年　　12　　月　　22　　日